ACORDAO-COMPLETO-2461616

ACÓRDÃO 8227/2021 ATA 19/2021 - SEGUNDA CÂMARA

VISTOS, relatados e discutidos estes autos de tomada de contas especial instaurada pelo Instituto Nacional do Seguro Social (INSS) em desfavor de João Roberto Porto, como então servidor do INSS, além, originalmente, de Carlos César Pereira, Wilson Francisco Rebelo, Mailton Pedro de Souza, Pedro Paulo Reis e Anildo Pacheco, como então intermediários, e de Aderbal Manoel Furtado, Benjamim Bento da Silva, Lourival Kruger, Maria Stela Lopes dos Santos e Valdeti Bertoldi Correia, como então segurados-beneficiários, diante da irregular concessão de benefícios previdenciários e da subsequente produção de dano ao erário sob o valor histórico de R$ 318.353,95;
ACORDAM os Ministros do Tribunal de Contas da União, reunidos em Sessão da 2ª Câmara, ante as razões expostas pelo Relator, em:
9.1. declarar a revelia de João Roberto Porto, Benjamim Bento da Silva e Valdeti Bertoldi Correia, além do espólio de Aderbal Manoel Furtado (falecido) , nos termos do art. 12, § 3º, da Lei n.º 8.443, de 1992;
9.2. acolher a correspondente defesa para, assim, excluir a suposta responsabilidade de Lourival Kruger e Maria Stela Lopes dos Santos, além Benjamim Bento da Silva e Valdeti Bertoldi Correia, com o espólio de Aderbal Manoel Furtado (falecido) , na presente relação processual, diante dos elementos de convicção até aqui obtidos pelo TCU;
9.3. rejeitar as correspondentes defesas oferecidas por Carlos César Pereira, Wilson Francisco Rebelo, Mailton Pedro de Souza, Pedro Paulo Reis e Anildo Pacheco;
9.4. julgar irregulares as contas de João Roberto Porto, Carlos César Pereira, Wilson Francisco Rebelo, Mailton Pedro de Souza, Pedro Paulo Reis e Anildo Pacheco, nos termos dos arts. 16, III, alíneas "c" e "d", e 19, caput, da Lei nº 8.443, de 1992, para condená-los solidariamente ao pagamento do correspondente débito, com a atualização monetária e os juros de mora calculados desde a data informada até o efetivo recolhimento, fixando-lhes o prazo de 15 (quinze) dias, contados da notificação, para que comprovem, perante o Tribunal, nos termos do art. 214, III, "a", do RITCU, o recolhimento da aludida dívida em favor do Instituto Nacional do Seguro Social, na forma da legislação em vigor, abatendo os eventuais valores já porventura restituídos, sob as seguintes condições:
9.4.1. débito solidário em desfavor de João Roberto Porto e Wilson Francisco Rebelo pelos seguintes valores:
	Data da Ocorrência
	Valor Original (em R$) 

	1º/7/2003
	3.502,66

	1º/7/2003
	1.480,00

	4/8/2003
	1.549,11

	15/8/2003
	1.549,11

	10/9/2003
	1.549,11

	10/10/2003
	1.549,11

	11/12/2003
	1.549,11

	11/12/2003
	1.549,11

	11/12/2003
	1.290,92

	21/1/2004
	1.549,11

	20/2/2004
	1.549,11

	11/3/2004
	1.549,11

	5/4/2004
	1.549,11

	5/5/2004
	1.549,11

	3/6/2004
	1.619,28

	5/7/2004
	1.619,28

	4/8/2004
	1.619,28

	3/9/2004
	1.619,28

	5/10/2004
	1.619,28

	11/11/2004
	1.619,28

	3/12/2004
	1.619,28

	3/12/2004
	1.619,28

	17/1/2005
	1.619,28

	28/2/2005
	1.619,28

	11/3/2005
	1.619,28

	5/4/2005
	1.619,28

	4/5/2005
	1.619,28

	6/6/2005
	1.722,18

	5/7/2005
	1.722,18

	4/8/2005
	1.722,18

	5/9/2005
	1.722,18

	5/10/2005
	1.722,18

	4/11/2005
	1.722,18

	5/12/2005
	1.722,18

	5/12/2005
	1.722,18

	5/1/2006
	1.722,18

	3/2/2006
	1.722,18

	3/3/2006
	1.722,18

	5/4/2006
	1.722,18

	4/5/2006
	1.808,28

	5/6/2006
	1.808,28

	5/7/2006
	1.808,28

	3/8/2006
	1.808,28

	5/9/2006
	1.808,28

	5/9/2006
	904,14

	5/10/2006
	1.808,45

	6/11/2006
	1.808,45

	5/12/2006
	1.808,45

	5/12/2006
	904,31

	8/1/2007
	1.808,45

	5/2/2007
	1.808,45

	5/3/2007
	1.808,45

	4/4/2007
	1.808,45

	7/5/2007
	1.868,12

	5/6/2007
	1.868,12

	4/7/2007
	1.868,12

	7/8/2007
	1.868,12

	6/9/2007
	1.868,12

	6/9/2007
	934,06

	5/10/2007
	1.868,12

	6/11/2007
	1.868,12

	6/12/2007
	1.868,12

	6/12/2007
	934,06

	8/1/2008
	1.868,12

9.4.2. débito solidário em desfavor de João Roberto Porto, Carlos César Pereira, Mailton Pedro de Souza e Pedro Paulo Reis pelos seguintes valores:
	Data da Ocorrência
	Valor Original (em R$) 

	3/2/2005
	2.820,00

	3/2/2006
	235,00

	3/2/2006
	1.410,00

	6/3/2006
	1.410,00

	5/4/2006
	1.410,00

	4/5/2006
	1.461,46

	6/6/2006
	1.460,71

	7/7/2006
	1.460,71

	3/8/2006
	1.460,71

	6/9/2006
	1.460,71

	6/9/2006
	730,35

	4/10/2006
	1.460,85

	7/11/2006
	1.460,85

	6/12/2006
	1.460,85

	6/12/2006
	730,50

	5/1/2007
	1.460,85

	6/2/2007
	1.460,85

	7/3/2007
	1.460,85

	4/4/2007
	1.460,85

	4/5/2007
	1.509,05

	6/6/2007
	1.509,05

	5/7/2007
	1.509,05

	3/8/2007
	1.509,05

	5/9/2007
	1.509,05

	5/9/2007
	754,52

	2/1/2008
	3.772,62

	8/1/2008
	3.018,10

9.4.3. débito solidário em desfavor de João Roberto Porto, Carlos César Pereira e Anildo Pacheco pelos seguintes valores:
	Data da Ocorrência
	Valor Original (em R$) 

	8/11/2006
	1.470,00

	8/11/2006
	1.470,00

	7/12/2006
	1.470,00

	7/12/2006
	490,00

	8/1/2007
	1.470,00

	8/2/2007
	1.470,00

	7/3/2007
	1.470,00

	9/4/2007
	1.470,00

	8/5/2007
	1.514,39

	8/6/2007
	1.514,39

	6/7/2007
	1.514,39

	8/8/2007
	1.514,39

	10/9/2007
	1.514,39

	10/9/2007
	757,19

	9/1/2008
	1.514,39

	9/1/2008
	757,20

	9/1/2008
	656,23

9.4.4. débito solidário em desfavor de João Roberto Porto e Carlos César Pereira pelos seguintes valores:
	Data da Ocorrência
	Valor Original (em R$) 

	2/4/2003
	128,44

	11/4/2003
	1.284,49

	14/5/2003
	1.284,49

	12/6/2003
	1.284,49

	11/7/2003
	1.344,47

	13/8/2003
	1.344,47

	11/9/2003
	1.344,47

	13/10/2003
	1.344,47

	13/11/2003
	1.344,47

	11/12/2003
	1.344,47

	11/12/2003
	1.120,39

	14/1/2004
	1.344,47

	12/2/2004
	1.344,47

	11/3/2004
	1.344,47

	6/4/2004
	1.344,47

	6/5/2004
	1.344,47

	4/6/2004
	1.405,37

	6/7/2004
	1.405,37

	5/8/2004
	1.405,37

	6/9/2004
	1.405,37

	6/10/2004
	1.405,37

	5/11/2004
	1.405,37

	6/12/2004
	1.405,37

	6/12/2004
	1.405,37

	6/1/2005
	1.405,37

	4/2/2005
	1.405,37

	4/3/2005
	1.405,37

	6/4/2005
	1.405,37

	5/5/2005
	1.405,37

	6/6/2005
	1.494,68

	6/7/2005
	1.494,68

	4/8/2005
	1.494,68

	6/9/2005
	1.494,68

	6/10/2005
	1.494,68

	7/11/2005
	1.494,68

	6/12/2005
	1.494,68

	6/12/2005
	1.494,68

	5/1/2006
	1.494,68

	6/2/2006
	1.494,68

	6/3/2006
	1.494,68

	6/4/2006
	1.494,68

	5/5/2006
	1.569,41

	6/6/2006
	1.569,41

	6/7/2006
	1.569,41

	4/8/2006
	1.569,41

	6/9/2006
	1.569,41

	6/9/2006
	784,70

	5/10/2006
	1.569,56

	7/11/2006
	1.569,56

	6/12/2006
	1.569,56

	6/12/2006
	784,86

	5/1/2007
	1.569,56

	6/2/2007
	1.569,56

	6/3/2007
	1.569,56

	5/4/2007
	1.569,56

	7/5/2007
	1.621,35

	6/6/2007
	1.621,35

	5/7/2007
	1.621,35

	6/8/2007
	1.621,35

	6/9/2007
	1.621,35

	6/9/2007
	810,67

	4/10/2007
	1.621,35

	7/11/2007
	1.621,35

	6/12/2007
	1.621,35

	6/12/2007
	810,68

	7/1/2008
	1.621,35

9.4.5. débito sob a individual responsabilidade de João Roberto Porto pelo seguinte valor:
	Data da Ocorrência
	Valor Original (em R$) 

	7/10/2003
	832,00

	7/10/2003
	832,00

	6/11/2003
	832,00

	4/12/2003
	832,00

	4/12/2003
	346,66

	7/1/2004
	832,00

	5/2/2004
	832,00

	4/3/2004
	832,00

	6/4/2004
	832,00

	6/5/2004
	832,00

	4/6/2004
	869,85

	6/7/2004
	869,85

	5/8/2004
	869,85

	6/9/2004
	869,85

	6/10/2004
	869,85

	5/11/2004
	869,85

	6/12/2004
	869,85

	6/12/2004
	869,85

	6/1/2005
	869,85

	4/2/2005
	869,85

	4/3/2005
	869,85

	6/4/2005
	869,85

	5/5/2005
	869,85

	6/6/2005
	925,12

	6/7/2005
	925,12

	4/8/2005
	925,12

	6/9/2005
	925,12

	6/10/2005
	925,12

	7/11/2005
	925,12

	6/12/2005
	925,12

	6/12/2005
	925,12

	5/1/2006
	925,12

	6/2/2006
	925,12

	6/3/2006
	925,12

	6/4/2006
	925,12

	5/5/2006
	971,37

	6/6/2006
	971,37

	6/7/2006
	971,37

	4/8/2006
	971,37

	8/9/2006
	971,37

	8/9/2006
	485,68

	5/10/2006
	971,46

	7/11/2006
	971,46

	6/12/2006
	971,46

	6/12/2006
	485,78

	5/1/2007
	971,46

	6/2/2007
	971,46

	6/3/2007
	971,46

	5/4/2007
	971,46

	7/5/2007
	1003,51

	6/6/2007
	1003,51

	5/7/2007
	1003,51

	6/8/2007
	1003,51

	6/9/2007
	1003,51

	6/9/2007
	501,75

	4/10/2007
	1003,51

	7/11/2007
	1003,51

	6/12/2007
	1003,51

	6/12/2007
	501,76

	7/1/2008
	1003,51

	7/5/2008
	1053,68

	6/6/2008
	1053,68

9.5. autorizar, caso requerido, nos termos do art. 26 da Lei n.º 8.443, de 1992, e do art. 217 do RITCU, o parcelamento das dívidas fixadas por este Acórdão em até 36 (trinta e seis) parcelas mensais e sucessivas, com a atualização monetária e os correspondentes acréscimos legais, esclarecendo aos responsáveis que a falta de pagamento de qualquer parcela importará no vencimento antecipado do saldo devedor, nos termos do art. 217, § 2º, do RITCU, sem prejuízo das demais medidas legais;
9.6. autorizar, desde logo, a cobrança judicial das dívidas fixadas por este Acórdão, nos termos do art. 28, inciso II, da Lei nº 8.443, de 1992, com o eventual pedido cumulativo de condenação por improbidade administrativa, diante do não atendimento à notificação; informando nesse ponto que, como a malsinada fraude perpetrada contra o INSS por João Roberto Porto, Carlos César Pereira, Wilson Francisco Rebelo, Mailton Pedro de Souza, Pedro Paulo Reis e Anildo Pacheco configuraria, ainda, o evidente ilícito doloso de improbidade administrativa causador do aludido prejuízo ao erário, nos termos, por exemplo, do art. 10, I, da Lei n.º 8.429, de 1992, a eventual prescrição da ação de ressarcimento ao erário não subsistiria, estando esse entendimento em plena consonância com a jurisprudência fixada pelo STF no bojo do RE 852.475-SP, com o trânsito em julgado a partir de 6/12/2019, diante da Tese de Repercussão Geral n.º 897; e
9.7. enviar a cópia deste Acórdão, com o Relatório e o Voto, à Procuradoria da República no Estado de Santa Catarina, nos termos do art. 16, § 3º, da Lei nº 8.443, de 1992, e do art. 209, § 7º, do RITCU, para o ajuizamento das ações civis e penais cabíveis.

Tomada de contas especial instaurada em razão da concessão irregular de benefícios previdenciários. Análise das alegações de defesa.

Segunda Câmara

Instituto Nacional do Seguro Social (INSS).

3. Responsáveis: Anildo Pacheco (CPF XXX.734.839-XX); Carlos César Pereira (CPF XXX.546.309-XX); João Roberto Porto (CPF XXX.473.049-XX); Mailton Pedro de Souza (CPF XXX.512.879-XX); Pedro Paulo Reis (CPF XXX.770.349-XX); Wilson Francisco Rebelo (CPF XXX.738.469-XX).

13.1. Ministros presentes: Bruno Dantas (Presidente), Augusto Nardes e Aroldo Cedraz.
13.2. Ministro-Substituto convocado: André Luís de Carvalho (Relator).

ACORDAO-COMPLETO-2524591

Acórdão de Relação 157/2022 - Segunda Câmara

Acórdão de Relação

ACORDAO-COMPLETO-2515541

Acórdão 18122/2021 - Segunda Câmara

ANDRÉ DE CARVALHO

Trata-se de tomada de contas especial instaurada pelo Instituto Nacional do Seguro Social (INSS) em desfavor de João Roberto Porto, como então servidor do INSS, além, originalmente, de Carlos César Pereira, Wilson Francisco Rebelo, Mailton Pedro de Souza, Pedro Paulo Reis e Anildo Pacheco, como então intermediários, e de Aderbal Manoel Furtado, Benjamim Bento da Silva, Lourival Kruger, Maria Stela Lopes dos Santos e Valdeti Bertoldi Correia, como então segurados-beneficiários, diante da irregular concessão de benefícios previdenciários e da subsequente produção de dano ao erário sob o valor histórico de R$ 318.353,95.
2.	Após a análise final do feito, o Auditor Federal Pedro Henrique Braz de Souza lançou o seu parecer conclusivo à Peça 158, com a anuência dos dirigentes da Secex-TCE (Peças 159 e 160) , nos seguintes termos:
" (...)  HISTÓRICO 
3. As ocorrências que deram origem a estes autos foram apuradas nos termos dos relatórios da comissão de processo administrativo disciplinar (CPAD) 35239.001448/2006-35 (peças 6, 7 e 8) e do processo da tomada de contas especial 35346.000351/2017-41 (peça 48) e, ainda, na ata de encerramento da TCE (peça 40) .
4. A Corregedoria do INSS em Porto Alegre determinou, em 2008, a constituição de comissão de PAD para apurar denúncia de: i) favorecimento no atendimento a advogados, políticos e intermediários; ii) concessão irregular de benefícios urbanos e rurais; e iii) implantação de benefícios por meio de ações judiciais fictícias; fatos ocorridos na Agência da Previdência Social de Tijucas/SC, subordinada à Gerência Executiva do INSS em Florianópolis/SC, envolvendo os então servidores João Roberto Porto, Marilei Juventina Wolff da Silva Arruda, Gerti Evanir de Barros, Luis Paulo Gomes Carlos, Maria do Socorro Porto de Castro, Plácido Gutierrez Junior, Edevaldo Soares e Suely Maria Gresser da Costa (peça 6, p.1) . 
5. Essas apurações possuem relação com a operação especial realizada pela Polícia Federal, em parceria com o Ministério da Previdência Social e o Ministério Público Federal, denominada 'Operação Iceberg', a qual teve por objetivo desmontar uma quadrilha que atuava concedendo benefícios previdenciários fraudulentos. Segundo a Polícia Federal, os fraudadores atuavam, principalmente, em concessões de benefícios de aposentadoria por tempo de contribuição, pensão por morte e aposentadoria por idade. A quadrilha corrompia funcionários do INSS para inserção de dados falsos no sistema informatizado da Previdência Social, utilizando-se de simulação de ações judiciais inexistentes para recolhimento de tempo de serviço. Segundo a PF, 'no caso, foi apurado que não existiam ações judiciais protocoladas, nem requerimentos de benefícios, tudo era feito virtualmente'.
6. Os procedimentos do INSS e da PF/MPF, quanto à matéria em exame nestes autos, sobretudo quanto à identificação dos responsáveis que atuaram como intermediários entre os servidores do INSS e os beneficiários das concessões irregulares, tiveram desdobramentos judiciais na Ação Penal 2007.72.00.014657-3/SC, ajuizada junto à 1ª Vara Federal Criminal de Florianópolis, tendo como réus os Srs. João Roberto Porto, Wilson Francisco Rebelo, Carlos César Pereira, Gilberto Alves da Silva, Mailton Pedro de Souza, Pedro Paulo Reis, José Carlos de Souza, Eliomar Pedro de Souza, Anildo Pacheco, Altemar Martins e Afonso Alves (peças 11-23) .
7. Originalmente, a autarquia identificou benefícios implantados na APS Tijucas por meio de ações judiciais fictícias e por intermédio de despacho normal (identificado como código 00) , cuja irregularidade comprovada referiu-se à documentação utilizada para se fazer prova de atividade rural do interessado. Em 23/7/2008 a Corregedoria Regional de Porto Alegre já havia recebido o total de 133 processos com as mesmas características e mais um por meio de despacho normal (peça 6, p. 6) .
8. Informações sobre esses processos, números dos benefícios e nomes dos beneficiários, bem assim a síntese das irregularidades detectadas e os servidores envolvidos constam do Relatório da CPAD 35239.001448/2006-35 (peça 6, p. 6-27, 29, peça 7, p. 5-6, peça 8, p. 26-28) , conforme extrato abaixo: 
a) Sr. João Roberto Porto: concessão irregular de benefício para o Sr. Eduardo Carvalho Bayer e implantação fraudulenta de 132 benefícios através de ações judiciais fictícias, sendo 106 em sua própria matrícula e senha, 22 na matrícula e senha da servidora indiciada Marilei Juventina Wolff da Silva Arruda, quatro na matrícula e senha da servidora indiciada Gerti Evanir de Barros, e ainda habilitou seis deles na matrícula e senha dos servidores indiciados, Maria do Socorro Porto de Castro e Plácido Gutierrez Junior, assim como inseriu dados falsos no Sistema de Benefício da Previdência Social, majorou rendas mensais pagas aos interessados, comandou pagamentos indevidos, gerando aos cofres públicos prejuízo apurado de R$ 6.148.174,48, cuja economia com a cessação dos benefícios chegou a R$ 212.964,80, conforme planilha citada mas não localizada nos autos (peça 8, p. 27) ;
b) Sra. Marilei Juventina Wolff da Silva Arruda: concessão irregular do benefício para o Sr. Jair Sebastião Amorim e abrir estação de trabalho, em sua senha e matrícula, propiciando outras 22 concessões irregulares (peça 8, p. 27) ; 
c) Sr. Gerti Evanir de Barros: abrir estação de trabalho, em sua senha e matrícula, propiciando quatro concessões irregulares através desta sua conduta (peça 8, p. 27) ;
d) Sra. Maria do Socorro Porto de Castro: divulgação de sua senha de acesso ao sistema informatizado da Previdência Social para que o servidor João Roberto Porto efetuasse emissão de Pagamentos Alternativos de Benefícios, atribuição de sua responsabilidade (peça 8, p. 27-28) ;
e) Sr. Plácido Gutierrez Junior: divulgação de sua senha de acesso ao sistema informatizado da Previdência Social, propiciando a habilitação de quatro processos irregulares (peça 8, p. 28) ;
f) Sr. Edevaldo Soares: concessão irregular de benefício para a Sra. Minervina Lima Mafra (peça 8, p. 28) ; e
g) Sra. Suely Maria Gresser da Costa: concessão irregular do benefício de Aposentadoria por Idade para o Sr. Valdir José Mafra (peça 8, p. 28) .
9. No relatório final da CPAD (peças 6, 7 e 8) ficou demonstrada a responsabilidade do Sr. João Roberto Porto pela concessão irregular de mais de uma centena de benefícios, sendo que em vários deles o responsável efetuou operações utilizando a senha de outros servidores.
10. Na sequência, a autoridade competente, fundada no parecer do órgão de consultoria jurídica (peça 9, p. 1-46) , decidiu pela aplicação da penalidade de demissão ao então servidor João Roberto Porto (peça 9, p. 47-50) .
11. Em face do insucesso, em grande parte dos casos, na obtenção de ressarcimento dos valores pagos indevidamente, e ante o não atendimento às notificações expedidas aos servidores, beneficiários e intermediários, o INSS fracionou o exame das irregularidades por meio da instauração de diversos processos de Tomada de Contas Especial (peça 48, p. 8-12) . 
12. A presente TCE trata de parte das irregularidades apuradas no processo de TCE/INSS 35346.000351/2017-41. O quadro abaixo esquematiza a participação dos servidores, intermediários e beneficiários (peça 48, p. 14) :
	Servidor
	Intermediários
	Beneficiados
	Benefício
	Valor histórico (R$) 
	Período de apuração

	João Roberto Porto
	Wilson Francisco Rebelo
	Benjamim Bento da Silva
	42/128.096.028-8 (peça 6, p.9) - Apenso 21
	107.220,79 (peça 32, p. 1-18) 
	1/7/2003 a 25/5/2017

		Carlos César Pereira
Mailton Pedro de Souza
Pedro Paulo Reis
	Maria Stela Lopes dos Santos
	42/137.795.681-1 (peça 6, p. 17) - Apenso 89
	41.366,59 (peça 32, p. 19-27) 
	3/2/2005 a 25/5/2017

		Anildo Pacheco
Carlos César Pereira
	Valdete Bertoldi Correia
	42/138.139.481-4 (peça 6, p. 21) - Apenso 123
	22.036,96 (peça 32, p. 28-33) 
	8/11/2006 a 25/5/2017

13. Esses benefícios foram habilitados e concedidos na matrícula do ex-servidor João Roberto Porto, valendo-se de ações judiciais inexistentes (peça 6, p. 9, 17 e 21) . Os intermediários acima arrolados constam do relatório da comissão permanente de TCE (peça 39, p. 4-5, 12-18) e da ata de encerramento desse procedimento (peça 40) , bem como da Ação Penal 2007.72.00.014657-3-SC (peças 11-23) .
14. Em virtude do apensamento do TC Processo 016.118/2018-9 a este TC, também são tratadas nesta TCE as irregularidades apuradas no TC Processo 016.327/2018-7. Conforme quadro abaixo:
	Servidor
	Intermediário
	Beneficiados
	Benefício
	Valor histórico (R$) 
	Período de apuração

	João Roberto Porto
	não identificado
	Aderbal Manoel Furtado
	32/129.570.244-1 (peça 6, p. 7) - Apenso 2 (35239.002004/2008-89) 
	55.015,14 (peça 34, p. 1-17) 
	7/10/2003 a 6/6/2008

		Carlos César Pereira
	Lourival Kruger
	42/126.724.776-0 (peça 6, p.15-16) - Apenso 72 (35239.001991/2008-02) 
	92.714,47 (peça 34, p. 18-38) 
	1/7/2003 a 7/1/2008

15. Esses benefícios foram habilitados e concedidos na matrícula do ex-servidor João Roberto Porto valendo-se de ações judiciais inexistentes (TC Processo 016.327/2018-7, peça 6, p. 7, 15-16) . O intermediário acima arrolado consta do relatório da comissão permanente de TCE (TC Processo 016.327/2018-7, peça 43, p. 4-5, 12-17) , da ata de encerramento desse procedimento (TC Processo 016.327/2018-7, peça 44) e da Ação Penal 2007.72.00.014657-3-SC (peças 11-23) .
16. Remetidos os autos à Controladoria-Geral da União (CGU) , foi emitido o relatório de auditoria 362/2018, em 26/4/2018 (peça 49) , e 363/2018, em 26/4/2018 (TC Processo 016.327/2018-7, peça 55) , que confirmou a imputação de responsabilidade ao ex-servidor João Roberto Porto solidariamente com os intermediários e beneficiários citados nos quadros acima, em concordância com o relatório do tomador de contas. Em atendimento ao disposto nas alíneas 'a' e 'b' do inciso II do art. 10 da Instrução Normativa/TCU 71/2012, registrou-se que as medidas adotadas em relação à apuração dos fatos foram adequadas, exceto em relação ao lapso temporal entre a finalização do Processo Administrativo Disciplinar em 24/4/2009 (peça 8, p. 30) e a emissão do Relatório de Tomada de Contas Especial em 18/7/2017 (peça 48, p. 18) .
17. Conforme o certificado e parecer de auditoria 362/2018 (peças 50 e 51) e 363/2018 (TC Processo 016.327/2018-7, peças 56 e 57) , o dirigente do órgão de controle interno concluiu pela irregularidade das presentes contas.
18. Em 16/5/2018, o Ministro de Estado do Desenvolvimento Social declarou ter tomado conhecimento das conclusões contidas no relatório e certificado de auditoria, bem como no parecer da Secretaria Federal de Controle Interno do Ministério da Transparência, Fiscalização e Controladoria-Geral, manifestando-se pela irregularidade das contas e determinando o encaminhamento do processo ao Tribunal de Contas da União, sendo registrada no sistema e-TCE sob número 296/2017 (peça 52) e 301/2017 (TC Processo 016.327/2018-7, peça 58) .
19. Autuada no TCU em 29/5/2018, foi realizada Instrução Preliminar com proposta de diligência (peça 61) ao Instituto Nacional de Seguridade Social, para que fossem encaminhados documentos que estavam faltando dos autos. Em atendimento à diligência o INSS encaminhou os documentos constantes das peças 66-68.
20. No dia 16/5/2019, em virtude de o Sr. Aderbal Manoel Furtado ter falecido (óbito em 19/2/2018) , foi realizada nova Instrução Preliminar com proposta de diligência (peça 69) ao 1º Tabelionato de Notas e Protestos de Itajaí para que informasse sobre possível sucessão, em especial sobre nome e endereço de inventariante porventura nomeado e, caso já tivesse ocorrido partilha, o nome e endereço dos herdeiros, bem como o valor do patrimônio transferido do de cujus para cada um deles. 
21. No dia 26/8/2019, o 1º Tabelionato de Notas e Protestos de Itajaí respondeu que não encontrou escrituras públicas, inclusive de Inventário ou de Nomeação de Inventariante para o espólio do Sr. Aderbal Manoel Furtado (CPF XXX.430.199-XX) , conforme peças 76 e 77.
22. No dia 16/12/2019, foi realizada nova Instrução Preliminar (peça 80) com proposta de citação do Espólio de Aderbal Manoel Furtado (CPF XXX.430.199-XX) , do Sr. Carlos César Pereira (CPF XXX.546.309-XX) , do Sr. João Roberto Porto (CPF XXX.473.049-XX) , do Sr. Lourival Kruger (CPF XXX.664.269-XX) , do Sr. Anildo Pacheco (CPF XXX.734.839-XX) , do Sr. Benjamim Bento da Silva (CPF XXX.644.189-XX) , do Sr. Mailton Pedro de Souza (CPF XXX.512.879-XX) , da Sra. Maria Stela Lopes dos Santos (CPF XXX.893.109-XX) , do Sr. Pedro Paulo Reis (CPF XXX.770.349-XX) , do Sr. Valdeti Bertoldi Correia (CPF XXX.778.249-XX) , e do Sr. Wilson Francisco Rebelo (CPF XXX.738.469-XX) , proposta essa que obteve parecer favorável da Subunidade (peça 81) , da Unidade (peça 82) e do Relator (peça 83) . 
23. No dia 16/12/2019, foi realizada nova Instrução Preliminar (peça 94) com o objetivo de corrigir erro material da instrução constante da peça 80, não havendo nova análise e nem alteração do encaminhamento.
24. Dessa forma, os responsáveis foram citados por meio dos ofícios:
a) Sr. Carlos César Pereira: 18426/2020 (peça 113) , tendo tomado ciência no dia 14/5/2020, conforme AR constante da peça 129;
b) Sr. João Roberto Porto: 17030/2020 e 17030/2020 (peça 100 e 102) , tendo tomado ciência no dia 15/5/2020, conforme AR constante da peça 124;
c) Sr. Lourival Kruger: 17044/2020 (peça 111) , tendo tomado ciência no dia 13/5/2020, conforme AR constante da peça 118;
d) Sr. Anildo Pacheco: 17039/2020, 17040/2020 e 17041/2020 (peça 107-109) , tendo tomado ciência no dia 15/5/2020, conforme AR constante da peça 120;
e) Sr. Benjamim Bento da Silva: 17034/2020 (peça 104) , tendo tomado ciência no dia 13/5/2020, conforme AR constante da peça 117;
f) Sr. Mailton Pedro de Souza: 17036/2020 (peça 105) , tendo tomado ciência no dia 15/5/2020, conforme AR constante da peça 119;
g) Sra. Maria Stela Lopes dos Santos: 17038/2020 e 17037/2020 (peça 101 e 106) , tendo tomado ciência no dia 14/5/2020, conforme AR constante da peça 128;
h) Sr. Pedro Paulo Reis: 18421/2020 (peça 112) , tendo tomado ciência no dia 15/5/2020, conforme AR constante da peça 123;
i) Sr. Valdeti Bertoldi Correia: 17042/2020 (peça 110) , tendo tomado ciência no dia 15/5/2020, conforme AR constante da peça 122;
j) Sr. Wilson Francisco Rebelo: 17033/2020 e 17032/2020 (peça 99 e 103) , tendo tomado ciência no dia 12/5/2020, conforme AR constante da peça 116.
25. Foi também realizada diligência ao Itajaí Ofício do Registro Civil e ao Tribunal de Justiça do Estado de Santa Catarina (peça 114-115) , com vistas a se obter informação a respeito do registro de óbito e instauração de processo de sucessão do Sr. Aderbal Manoel Furtado. Em resposta à diligência encaminharam certidão de óbito (peça 153) e certidão negativa de bens (peça 154) . 
26. No dia 26/5/2020, o Sr. Mailton Pedro de Souza apresentou suas alegações de defesa (peça 131) , seguido, no dia 28/5/2020, pelo Sr. Carlos Cesar Pereira (peça 132) .
27. No dia 28/5/2020, foi juntada procuração outorgando à Sra. Débora Rosana Lindner, OAB/SC 18.381, e à Sra. Monika Emilia Hartke, OAB/SC 21.314, poderes para representar o Sr. Lourival Kruger (peça 133) , bem como foram apresentadas suas alegações de defesa (peça 134-140) . 
28. No dia 29/5/2020, foi juntada procuração outorgando ao Sr. Pedro José Ghesti Junior, OAB/SC 77.881, poderes para representar o Sr. Anildo Pacheco (peça 141) , bem como foram apresentadas suas alegações de defesa (peça 142) .
29. No dia 2/6/2020, foi juntada procuração outorgando ao Sr. Sandro Costa dos Santos, OAB/SC 12.932, poderes para representar a Sra. Maria Stela Lopes dos Santos (peça 145) , bem como foram apresentadas suas alegações de defesa (peça 146-148) .
30. No dia 3/6/2020, o Sr. Wilson Francisco Rebelo apresentou suas alegações de defesa (peça 149) . 
31. No dia 9/6/2020, o Sr. Laudelino João da Veiga Netto, OAB/SC 20.663, e a Sra. Maridiane Fabris, OAB/SC 45.283, apresentaram as alegações de defesa em nome do Sr. Pedro Paulo dos Reis (peça 150) , sem, no entanto, ter juntado aos autos a procuração.
32. Apesar de os Srs. João Roberto Porto, Benjamim Bento da Silva e Valdeti Bertoldi Correia terem sido devidamente citados, não atenderam à citação e não se manifestaram quanto às irregularidades verificadas.
ANÁLISE DOS PRESSUPOSTOS DE PROCEDIBILIDADE DA IN/TCU 71/2012
Viabilidade do Exercício do Contraditório e Ampla Defesa
33. Verifica-se que não houve o transcurso de mais de dez anos desde o fato gerador sem que tenha havido a notificação dos responsáveis pela autoridade administrativa federal competente (art. 6º, inciso II, c/c art. 19 da IN/TCU 71/2012, modificada pela IN/TCU 76/2016) , uma vez que as concessões irregulares dos benefícios apurados motivaram pagamentos delas decorrentes no período de 1/7/2003 a 9/1/2008 (peça 32) , e foi instaurado procedimento administrativo disciplinar que culminou com a demissão da responsável pela Portaria MPS 63, de 3/2/2010 (peça 6, p. 40) .
Valor de Constituição da TCE
34. Verifica-se que o valor atualizado do débito apurado no presente processo (sem juros) em 1º/1/2017 é R$ 322.355,30 (peça 55) , e no TC Processo 016.327/2018-7, apenso, é de R$ 285.304,97 (TC Processo 016.327/2018-7, peça 59) , os quais, somados, perfazem o total de R$ 607.660,27, superior, portanto, a R$ 100.000,00, conforme estabelecido nos arts. 6º, inciso I, e 19 da IN/TCU 71/2012, modificada pela IN/TCU 76/2016.
EXAME TÉCNICO
Caracterização das irregularidades geradoras do dano ao erário
35. Conforme demonstrado no Processo Administrativo Disciplinar - PAD 35239.001448/2006-3 (peças 6, 7 e 8) , o então servidor João Roberto Porto teria concedido, de forma irregular, os benefícios abaixo listados (os demais benefícios listados no PAD serão ou foram tratados em outras TCEs) . As concessões foram realizadas mediante a inserção de dados falsos e/ou ocultação de informações, baseando-se em ações judiciais fictícias, contrariando os arts. 42, 48, 52 e 74 da Lei 8.213/91; Decreto 3.048/99, Subseção I, II, III e IX; art. 430 da IN nº 118/2005; e IN nº 11/06, Subseção I.
	Servidor
	Intermediários
	Beneficiados
	Benefício
	Valor histórico (R$) 
	Período de apuração

	João Roberto Porto
	Wilson Francisco Rebelo
	Benjamim Bento da Silva
	42/128.096.028-8 (peça 6, p.9) - Apenso 21
	107.220,79 (peça 32, p. 1-18) 
	1/7/2003 a 25/5/2017

		Carlos César Pereira
Mailton Pedro de Souza
Pedro Paulo Reis
	Maria Stela Lopes dos Santos
	42/137.795.681-1 (peça 6, p. 17) - Apenso 89
	41.366,59 (peça 32, p. 19-27) 
	3/2/2005 a 25/5/2017

		Anildo Pacheco
Carlos César Pereira
	Valdete Bertoldi Correia
	42/138.139.481-4 (peça 6, p. 21) - Apenso 123
	22.036,96 (peça 32, p. 28-33) 
	8/11/2006 a 25/5/2017

	João Roberto Porto
		Aderbal Manoel Furtado
	32/129.570.244-1 (peça 6, p. 7) - Apenso 2 (35239.002004/2008-89) 
	55.015,14 (peça 34, p. 1-17) 
	7/10/2003 a 6/6/2008

		Carlos César Pereira
	Lourival Kruger 
	42/126.724.776-0 (peça 6, p.15-16) - Apenso 72 (35239.001991/2008-02) 
	92.714,47 (peça 34, p. 18-38) 
	1/7/2003 a 7/1/2008

36. No âmbito da Ação Penal 2007.72.00.014657-3-SC (peças 11-23) , da 1ª Vara Federal Criminal de Florianópolis, foram proferidas as seguintes sentenças:
a) João Roberto Porto: culpado por fraude ao INSS e formação de quadrilha ou bando, penalizado com 8 anos e 5 meses de reclusão, em regime fechado, e 129 dias-multa, em virtude da concessão fraudulenta de benefícios previdenciários, dentre os quais os benefícios NB 42/128.096.028-8, 42/137.795.681-1, 42/138.139.481-4, 32/129.570.244-1 e 42/126.724.776-0, os quais são objeto da presente TCE;
b) Carlos César Pereira: culpado por cooptação de segurados, por oferecer vantagem indevida a funcionário do INSS para a prática de atos ilegais e por formação de quadrilha ou bando, penalizado com 10 anos, 6 meses e 20 dias de reclusão, em regime fechado, e 406 dias-multa, em virtude da intermediação da concessão de benefícios previdenciários fraudulentos, dentre os quais os benefícios NB 42/137.795.681-1, 42/138.139.481-4 e 42/126.724.776-0, os quais são objeto da presente TCE;
c) Wilson Francisco Rebelo: culpado por cooptação de segurados, por oferecer vantagem indevida a funcionário do INSS para a prática de atos ilegais, por formação de quadrilha ou bando, e por lavagem de ativos, penalizado com 14 anos e 20 dias de reclusão, em regime fechado, 3 meses e 18 dias de detenção e 80 dias-multa, em virtude da intermediação da concessão de benefícios previdenciários fraudulentos, dentre os quais o benefício NB 42/128.096.028-8, o qual é objeto da presente TCE;
d) Mailton Pedro de Souza: culpado por cooptação de segurados e por formação de quadrilha ou bando, penalizado com 4 anos e 10 dias de reclusão, em regime semiaberto, e 165 dias-multa, em virtude da intermediação da concessão de benefícios previdenciários fraudulentos, dentre os quais o benefício NB 42/137.795.681-1, o qual é objeto da presente TCE;
e) Pedro Paulo Reis: culpado por cooptação de segurados e por formação de quadrilha ou bando, penalizado com 3 anos, 2 meses e 20 dias de reclusão, em regime aberto, convertida em duas penas restritivas de direitos, e 116 dias-multa, em virtude da intermediação da concessão de benefícios previdenciários fraudulentos, dentre os quais o benefício NB 42/137.795.681-1, o qual é objeto da presente TCE;
f) Anildo Pacheco: culpado por cooptação de segurados e por formação de quadrilha ou bando, penalizado com 3 anos, 2 meses e 20 dias de reclusão, em regime aberto, convertido em duas penas restritivas de direitos, e 116 dias-multa, em virtude da intermediação da concessão de benefícios previdenciários fraudulentos, dentre os quais o benefício NB 42/138.139.481-4, o qual é objeto da presente TCE.
37. Considerando os ilícitos acima identificados, a imputação de responsabilidade atende aos pressupostos estabelecidos na jurisprudência desta Corte de Contas. Com efeito, há elementos para individualizar as condutas, o nexo de causalidade entre estas e as irregularidades geradoras do dano e está caracterizada a atuação dolosa dos responsáveis, conforme resumido na matriz de responsabilização anexa a esta instrução e demonstrado na descrição das ocorrências listadas no tópico retro 'Caracterização das Irregularidades Geradoras do Dano ao Erário'.
38. Encontram-se, dessa forma, elementos probatórios nos autos que autorizam a responsabilização do Sr. Aderbal Manoel Furtado, Sr. Lourival Kruger, Sr. Anildo Pacheco, Sr. Benjamim Bento da Silva, Sr. Carlos César Pereira, Sr. João Roberto Porto, Sr. Mailton Pedro de Souza, Sra. Maria Stela Lopes dos Santos, Sr. Pedro Paulo Reis, Sra. Valdeti Bertoldi Correia e Sr. Wilson Francisco Rebelo, em virtude da concessão, intermediação ou solicitação/recebimento de benefícios previdenciários fraudulentos no âmbito do Instituto Nacional do Seguro Social, Gerência Executiva de Florianópolis/SC, mediante contraprestação pecuniária.
Responsabilização de segurados do INSS pelo TCU
39. É jurisprudência pacífica nesta Corte de Contas que a responsabilização de segurados do INSS pelo TCU exige prova de que eles tenham contribuído de modo decisivo e em concurso com o agente público para a concessão irregular de benefício previdenciário (Acórdão 2428/2015-TCU-Plenário, Rel. Min. Vital do Rêgo) . 
40. Verifica-se que, no âmbito do TC Processo 008.334/2016-1, uma das TCEs abertas em virtude da concessão irregular de benefícios previdenciários apuradas no Processo Administrativo Disciplinar - PAD 35239.001448/2006-3 (peças 6, 7 e 8) e na Ação Penal 2007.72.00.014657-3-SC (peças 11-23) , foi prolatado o Acórdão 2095/2018-TCU-Plenário, o qual excluiu da relação processual os segurados e alguns agentes caracterizados como captadores de clientes, entendendo que sua responsabilização perante o Controle Externo não seria medida mais adequada.
41. Dessa forma, na mesma linha daquele decisum, deverão ser também excluídos da presente relação processual o Sr. Mailton Pedro de Souza (CPF XXX.512.879-XX) , o Sr. Pedro Paulo Reis (CPF XXX.770.349-XX) , o Sr. Anildo Pacheco (CPF XXX.734.839-XX) , o Sr. Benjamim Bento da Silva (CPF XXX.644.189-XX) , a Sra. Maria Stela Lopes dos Santos (CPF XXX.893.109-XX) , a Sra. Valdete Bertoldi Correia (CPF XXX.778.249-XX) , o Sr. Aderbal Manoel Furtado (XXX.430.199-XX) e o Sr. Lourival Kruger (CPF XXX.664.269-XX) .
42. Não serão, portanto, analisadas as alegações de defesa apresentadas por eles, em virtude dos princípios da celeridade e da economia processual.
Citações
43. Em cumprimento ao Despacho do Relator (peça 83) , foi promovida a citação dos responsáveis por meio dos ofícios:
a) Sr. Carlos César Pereira: 18426/2020 (peça 113) , tendo tomado ciência no dia 14/5/2020, conforme AR constante da peça 129;
b) Sr. João Roberto Porto: 17030/2020 e 17030/2020 (peça 100 e 102) , tendo tomado ciência no dia 15/5/2020, conforme AR constante da peça 124;
c) Sr. Wilson Francisco Rebelo: 17033/2020 e 17032/2020 (peça 99 e 103) , tendo tomado ciência no dia 12/5/2020, conforme AR constante da peça 116.
44. Da lista acima, deixaram de ser informadas as citações realizadas aos responsáveis que serão excluídos da relação processual com base no Acórdão 2095/2018-TCU-Plenário, conforme discorrido no tópico 'Responsabilização de segurados do INSS pelo TCU'. Em que pese não serem aqui referenciadas as citações a eles endereçadas, é possível consultá-las na sessão 'Histórico'.
Alegações de defesa do Sr. Carlos Cesar Pereira e Sr. Wilson Francisco Rebelo
45. Nos documentos constantes das peças 132 e 149, os quais possuem igual teor, mudando apenas o nome do defendente, os responsáveis apresentaram as seguintes alegações/informações:
a) jamais teriam intermediado a concessão fraudulenta de aposentadorias e tampouco teriam recebido qualquer benefício econômico para tal fim. Alegam também que sequer conheciam as pessoas mencionadas e que não haveria indício de sua participação nas concessões irregulares de aposentadorias;
b) toda a prova que teria instruído o presente feito se encontraria hasteada na Ação Penal nº 2007.72.00.014657-3 e na Ação Civil Pública nº 2008.72.00.013768-0, e que a Ação Civil Pública teria sido julgada improcedente, bem como a Ação Penal teve decretada a prescrição da pretensão punitiva, o que equivaleria a uma sentença absolutória. Dessa forma, como não teria sido produzida prova independente para os presentes autos, não haveria como se dar guarida ao presente procedimento;
c) com a improcedência da Ação Civil Pública e com o reconhecimento da prescrição em relação ao recorrente na ação penal, não subsistiria qualquer elemento que daria suporte ao presente procedimento. Alega também que que as provas coletadas para a ação criminal seriam nulas, visto que derivariam de provas assim declaradas pela própria Justiça Federal;
d) o presente procedimento administrativo estaria maculado por prova ilicitamente obtida na operação influenza, deflagrada pela Polícia Federal, tendo espaço à aplicação da Teoria dos Frutos da Árvore envenenada;
e) restaria claro que os trabalhos que vinham sendo realizados pelo INSS teriam sido inevitavelmente contaminados pelas informações que a Polícia Federal teria obtido a partir do dia 14/09/2007, em razão dos grampos nos telefones do Sr. Wilson Francisco Rebello; 
f) o INSS vinha investigando administrativamente irregularidades em aposentadorias, mas só após a Polícia Federal enviar ofícios contendo informações novas ligadas à pessoa dos investigados, foi que o rumo das investigações do INSS teria mudado radicalmente;
g) a situação dos presentes autos guardaria notória identidade, na medida em que os procedimentos administrativos tomaram outro rumo, após as escutas telefônicas da operação influenza. Assim, não haveria que se falar de fonte independente, tampouco, de descoberta inevitável, já que tal presunção não passaria de mero exercício de futurologia, o que seria defeso no processo penal. 
46. Solicitam, por fim, face ao exposto, que seja recebida a presente defesa para que, ao final, seja reconhecida a ausência de provas, em face dos argumentos acima apresentados, com a consequente improcedência do feito em relação aos defendentes.
Análise
47. O Tribunal de Contas da União possui jurisdição e competência próprias estabelecidas pela Constituição Federal e pela sua Lei Orgânica (Lei 8.443/92) . 
48. Conforme o STF, somente haverá vinculação das esferas cível e administrativa à instância penal nos casos em que a absolvição judicial resultar do reconhecimento (a) da inexistência de autoria do fato, (b) da inocorrência material do próprio evento ou, ainda, (c) da presença de qualquer das causas de justificação penal. Destarte, eventual absolvição criminal - desde que assentada na inexistência do fato ou na negativa de autoria - deverá afastar a sanção administrativa, como dispõe o art. 66 do Código de Processo Penal e o art. 935 do Código Civil. Essa possibilidade, todavia, não condiciona a atuação das instâncias administrativas de controle. Entender o contrário significaria desconhecer que as punições criminais e administrativas obedecem a critérios diversos, dirigem-se a fins próprios e guiam-se por normas distintas. Trata-se de respostas autônomas do Estado, ainda que episodicamente relacionadas (MS 35908 / RJ, Relator Ministro Luiz Fux) .
49. Verifica-se que, no âmbito da Ação Penal Nº 2007.72.00.014657-3/SC, da 1ª Vara Federal Criminal de Florianópolis (peças 11 a 23) , houve a condenação do	:
a) Sr. Carlos César Pereira: culpado por cooptação de segurados, por oferecer vantagem indevida a funcionário do INSS para a prática de atos ilegais e por formação de quadrilha ou bando, penalizado com 10 anos, 6 meses e 20 dias de reclusão, em regime fechado, e 406 dias-multa, em virtude da intermediação da concessão de benefícios previdenciários fraudulentos;
b) Sr. Wilson Francisco Rebelo: culpado por cooptação de segurados, por oferecer vantagem indevida a funcionário do INSS para a prática de atos ilegais, por formação de quadrilha ou bando, e por lavagem de ativos, penalizado com 14 anos e 20 dias de reclusão, em regime fechado, 3 meses e 18 dias de detenção e 80 dias-multa, em virtude da intermediação da concessão de benefícios previdenciários fraudulentos.
50. Verifica-se também na Apelação Criminal nº 0012153-35.2009.4.04.7200/SC (peça 147) que foi mantida a sentença, dando-se parcial provimento à apelação do Sr. Carlos Cesar Pereira, a fim de afastar a majorante da continuidade delitiva, com a consequente redução da pena de multa, mantida a pena-base fixada na sentença.
51. Por fim, verifica-se que no âmbito do TC Processo 008.334/2016-1, foi proferido o Acórdão 2095/2018-TCU-Plenário, no qual o Sr. Carlos César Pereira (CPF XXX.546.309-XX) e o Sr. Wilson Francisco Rebelo foram condenados pela concessão indevida da parte dos benefícios previdenciários apurados no âmbito do PAD 35239.001448/2006-35 (peças 6, 7 e 8) , os quais, cumpre lembrar, foram divididos em várias TCEs, como a presente, que trata apenas de parte das concessões irregulares.
52. Dessa forma, não assiste razão aos defendentes, já que há provas inequívocas de sua participação na concessão indevida de benefícios previdenciários, apuradas tanto no PAD 35239.001448/2006-35 (peças 6, 7 e 8) , na Ação Penal 2007.72.00.014657-3/SC (peças 11-23) e no TC Processo 008.334/2016-1.
Revelia
53. Apesar de o Sr. João Roberto Porto ter sido devidamente citado, não atendeu à citação e não se manifestou quanto às irregularidades verificadas.
54. Transcorrido o prazo regimental fixado e mantendo-se inertes os aludidos responsáveis, impõe-se que sejam considerados revéis, dando-se prosseguimento ao processo, de acordo com o art. 12, § 3º, da Lei 8.443/1992.
55. Nos processos do TCU, a revelia não leva à presunção de que seriam verdadeiras todas as imputações levantadas contra os responsáveis, diferentemente do que ocorre no processo civil, em que a revelia do réu opera a presunção da verdade dos fatos narrados pelo autor. Dessa forma, a avaliação da responsabilidade do agente não pode prescindir da prova existente no processo ou para ele carreada.
56. Ao não apresentar defesa, os responsáveis deixaram de produzir prova da regularidade dos atos que praticaram, em afronta às normas que impõem a obrigação legal àqueles que gerem recursos públicos, sempre que demandados pelos órgãos de controle, apresentar os documentos que demonstrem a correta utilização das verbas públicas, a exemplo do contido no art. 93 do Decreto-Lei 200/67: 'Quem quer que utilize dinheiros públicos terá de justificar seu bom e regular emprego na conformidade das leis, regulamentos e normas emanadas das autoridades administrativas competentes.' 
57. Mesmo as alegações de defesa não sendo apresentadas, considerando o princípio da verdade real que rege esta Corte, procurou-se buscar, em eventuais manifestações dos responsáveis na fase interna desta Tomada de Contas Especial, no PAD, e na Ação Penal, se havia algum argumento que pudesse ser aproveitado a seu favor. Restou comprovado, no entanto, que o Sr. João Roberto Porto era o principal responsável pelas fraudes na concessão dos benefícios previdenciários.
Culpabilidade
58. No âmbito do TCU, é considerado de boa-fé o responsável que, embora tenha concorrido para o dano ao erário ou outra irregularidade, seguiu as normas pertinentes, os preceitos e os princípios do direito. A análise, portanto, é feita sob o ponto de vista objetivo, sem que seja necessária a comprovação de má-fé (dolo) , mas apenas da ausência de boa-fé objetiva (Acórdão 7936/2018-TCU-Segunda Câmara, rel. Min. Augusto Sherman) .
59. Após exame de toda a documentação carreada aos autos, não há como se vislumbrar a boa-fé na conduta dos responsáveis, já que não foram constatados atos ou fatos atenuantes os quais pudessem apontar para atitude zelosa e diligente do responsável na gestão da coisa pública, pelo contrário, no âmbito da Ação Penal 2007.72.00.014657-3/SC (peças 11-23) foi plenamente comprovado o dolo.
Verificação do Prazo de Prescrição da Pretensão Punitiva
60. Observa-se ter ocorrido a prescrição da pretensão punitiva por parte do TCU, que, nos termos do entendimento firmado no Acórdão 1441/2016-TCU-Plenário (Relator Ministro Benjamin Zymler) , subordina-se ao prazo geral de prescrição indicado no art. 205 do Código Civil, qual seja, dez anos, contados a partir da data de ocorrência da irregularidade sancionada, nos termos do art. 189 do Código Civil. As irregularidades discutidas nesta TCE ocorreram nos exercícios de 2003 a 2008, e a interrupção do prazo prescricional ocorreu apenas no dia 21/3/2020, em virtude do ato que determinou as citações (peça 83) , portanto há mais de 10 anos, restando caracterizada a prescrição da pretensão punitiva.
CONCLUSÃO
61. Em face da análise promovida na seção 'Exame Técnico', propõe-se:
a) excluir da relação de responsáveis o Sr. Mailton Pedro de Souza (CPF XXX.512.879-XX) , o Sr. Pedro Paulo Reis (CPF XXX.770.349-XX) , o Sr. Anildo Pacheco (CPF XXX.734.839-XX) , o Sr. Benjamim Bento da Silva (CPF XXX.644.189-XX) , a Sra. Maria Stela Lopes dos Santos (CPF XXX.893.109-XX) , a Sra. Valdete Bertoldi Correia (CPF XXX.778.249-XX) , o Sr. Aderbal Manoel Furtado (XXX.430.199-XX) e o Sr. Lourival Kruger (CPF XXX.664.269-XX) ;
b) rejeitar as alegações de defesa apresentadas pelo Sr. Carlos Cesar Pereira (CPF XXX.546.309-XX) e pelo Sr. Wilson Francisco Rebelo (CPF XXX.738.469-XX) ; e
c) considerar revel, para todos os efeitos, o Sr. João Roberto Porto (CPF XXX.473.049-XX) .
62. Por fim, inexistindo nos autos elementos que demonstrem a boa-fé dos responsáveis ou a ocorrência de outros excludentes de culpabilidade, conforme exposto na seção 'Culpabilidade', devem suas contas ser, desde logo, julgadas irregulares, nos termos do art. 202, § 6º, do Regimento Interno/TCU, procedendo-se à sua condenação em débito, sem, no entanto, aplicar a multa prevista no art. 57 da Lei 8.443/1992, em virtude da prescrição da pretensão punitiva.
PROPOSTA DE ENCAMINHAMENTO
63. Diante do exposto, submetem-se os autos à consideração superior, propondo:
a) excluir da relação de responsáveis o Sr. Mailton Pedro de Souza (CPF XXX.512.879-XX) , o Sr. Pedro Paulo Reis (CPF XXX.770.349-XX) , o Sr. Anildo Pacheco (CPF XXX.734.839-XX) , o Sr. Benjamim Bento da Silva (CPF XXX.644.189-XX) , a Sra. Maria Stela Lopes dos Santos (CPF XXX.893.109-XX) , a Sra. Valdete Bertoldi Correia (CPF XXX.778.249-XX) , o Sr. Aderbal Manoel Furtado (XXX.430.199-XX) e o Sr. Lourival Kruger (CPF XXX.664.269-XX) ;
b) considerar revel, para todos os efeitos, o Sr. João Roberto Porto (CPF XXX.473.049-XX) , dando-se prosseguimento ao processo, nos termos do art. 12, § 3º, da Lei 8.443/1992 c/c o art. 202, § 8º, do RI/TCU; 
c) rejeitar as alegações de defesa apresentadas pelo Sr. Carlos Cesar Pereira (CPF XXX.546.309-XX) e pelo Sr. Wilson Francisco Rebelo (CPF XXX.738.469-XX) ;
d) com fundamento nos arts. 1º, inciso I, 16, inciso III, alíneas 'b' e 'c', da Lei 8.443/1992 c/c os arts. 19 e 23, inciso III, da mesma Lei, e com arts. 1º, inciso I, 209, inciso II e III, 210 e 214, inciso III, do Regimento Interno, que sejam julgadas irregulares as contas do Sr. João Roberto Porto (CPF XXX.473.049-XX) , do Sr. Carlos Cesar Pereira (CPF XXX.546.309-XX) e do Sr. Wilson Francisco Rebelo (CPF XXX.738.469-XX) , e condená-los, solidariamente, ao pagamento das quantias a seguir especificadas, com a fixação do prazo de quinze dias, a contar das notificações, para comprovar, perante o Tribunal (art. 214, inciso III, alínea 'a', do Regimento Interno) , o recolhimento das dívidas aos cofres do Fundo Nacional de Saúde, atualizadas monetariamente e acrescidas dos juros de mora, calculados a partir das datas discriminadas, até a data dos recolhimentos, na forma prevista na legislação em vigor, abatendo-se, na oportunidade, os valores já ressarcidos:
Responsável: Joao Roberto Porto
	DATA DA OCORRÊNCIA
	VALOR ORIGINAL
 (R$) 
	D/C

	07/10/2003
	832,00
	D

	07/10/2003
	832,00
	D

	06/11/2003
	832,00
	D

	04/12/2003
	832,00
	D

	04/12/2003
	346,66
	D

	07/01/2004
	832,00
	D

	05/02/2004
	832,00
	D

	04/03/2004
	832,00
	D

	06/04/2004
	832,00
	D

	06/05/2004
	832,00
	D

	04/06/2004
	869,85
	D

	06/07/2004
	869,85
	D

	05/08/2004
	869,85
	D

	06/09/2004
	869,85
	D

	06/10/2004
	869,85
	D

	05/11/2004
	869,85
	D

	06/12/2004
	869,85
	D

	06/12/2004
	869,85
	D

	06/01/2005
	869,85
	D

	03/02/2005
	2820,00
	D

	04/02/2005
	869,85
	D

	04/03/2005
	869,85
	D

	06/04/2005
	869,85
	D

	05/05/2005
	869,85
	D

	06/06/2005
	925,12
	D

	06/07/2005
	925,12
	D

	04/08/2005
	925,12
	D

	06/09/2005
	925,12
	D

	06/10/2005
	925,12
	D

	07/11/2005
	925,12
	D

	06/12/2005
	925,12
	D

	06/12/2005
	925,12
	D

	05/01/2006
	925,12
	D

	03/02/2006
	235,00
	D

	03/02/2006
	1410,00
	D

	06/02/2006
	925,12
	D

	06/03/2006
	1410,00
	D

	06/03/2006
	925,12
	D

	05/04/2006
	1410,00
	D

	06/04/2006
	925,12
	D

	04/05/2006
	1461,46
	D

	05/05/2006
	971,37
	D

	06/06/2006
	1460,71
	D

	06/06/2006
	971,37
	D

	06/07/2006
	971,37
	D

	07/07/2006
	1460,71
	D

	03/08/2006
	1460,71
	D

	04/08/2006
	971,37
	D

	06/09/2006
	1460,71
	D

	06/09/2006
	730,35
	D

	08/09/2006
	971,37
	D

	08/09/2006
	485,68
	D

	04/10/2006
	1460,85
	D

	05/10/2006
	971,46
	D

	07/11/2006
	1460,85
	D

	07/11/2006
	971,46
	D

	06/12/2006
	1460,85
	D

	06/12/2006
	730,50
	D

	06/12/2006
	971,46
	D

	06/12/2006
	485,78
	D

	05/01/2007
	1460,85
	D

	05/01/2007
	971,46
	D

	06/02/2007
	1460,85
	D

	06/02/2007
	971,46
	D

	06/03/2007
	971,46
	D

	07/03/2007
	1460,85
	D

	04/04/2007
	1460,85
	D

	05/04/2007
	971,46
	D

	04/05/2007
	1509,05
	D

	07/05/2007
	1003,51
	D

	06/06/2007
	1509,05
	D

	06/06/2007
	1003,51
	D

	05/07/2007
	1509,05
	D

	05/07/2007
	1003,51
	D

	03/08/2007
	1509,05
	D

	06/08/2007
	1003,51
	D

	05/09/2007
	1509,05
	D

	05/09/2007
	754,52
	D

	06/09/2007
	1003,51
	D

	06/09/2007
	501,75
	D

	04/10/2007
	1003,51
	D

	07/11/2007
	1003,51
	D

	06/12/2007
	1003,51
	D

	06/12/2007
	501,76
	D

	02/01/2008
	3772,62
	D

	07/01/2008
	1003,51
	D

	08/01/2008
	3018,10
	D

	07/05/2008
	1053,68
	D

	06/06/2008
	1053,68
	D

Solidariedade: João Roberto Porto e Wilson Francisco Rebelo
	DATA DA OCORRÊNCIA
	VALOR ORIGINAL
 (R$) 
	D/C

	01/07/2003
	3.502,66
	D

	01/07/2003
	1.480,00
	D

	04/08/2003
	1.549,11
	D

	15/08/2003
	1.549,11
	D

	10/09/2003
	1.549,11
	D

	10/10/2003
	1.549,11
	D

	11/12/2003
	1.549,11
	D

	11/12/2003
	1.549,11
	D

	11/12/2003
	1.290,92
	D

	21/01/2004
	1.549,11
	D

	20/02/2004
	1.549,11
	D

	11/03/2004
	1.549,11
	D

	05/04/2004
	1.549,11
	D

	05/05/2004
	1.549,11
	D

	03/06/2004
	1.619,28
	D

	05/07/2004
	1.619,28
	D

	04/08/2004
	1.619,28
	D

	03/09/2004
	1.619,28
	D

	05/10/2004
	1.619,28
	D

	11/11/2004
	1.619,28
	D

	03/12/2004
	1.619,28
	D

	03/12/2004
	1.619,28
	D

	17/01/2005
	1.619,28
	D

	28/02/2005
	1.619,28
	D

	11/03/2005
	1.619,28
	D

	05/04/2005
	1.619,28
	D

	04/05/2005
	1.619,28
	D

	06/06/2005
	1.722,18
	D

	05/07/2005
	1.722,18
	D

	04/08/2005
	1.722,18
	D

	05/09/2005
	1.722,18
	D

	05/10/2005
	1.722,18
	D

	04/11/2005
	1.722,18
	D

	05/12/2005
	1.722,18
	D

	05/12/2005
	1.722,18
	D

	05/01/2006
	1.722,18
	D

	03/02/2006
	1.722,18
	D

	03/03/2006
	1.722,18
	D

	05/04/2006
	1.722,18
	D

	04/05/2006
	1.808,28
	D

	05/06/2006
	1.808,28
	D

	05/07/2006
	1.808,28
	D

	03/08/2006
	1.808,28
	D

	05/09/2006
	1.808,28
	D

	05/09/2006
	904,14
	D

	05/10/2006
	1.808,45
	D

	06/11/2006
	1.808,45
	D

	05/12/2006
	1.808,45
	D

	05/12/2006
	904,31
	D

	08/01/2007
	1.808,45
	D

	05/02/2007
	1.808,45
	D

	05/03/2007
	1.808,45
	D

	04/04/2007
	1.808,45
	D

	07/05/2007
	1.868,12
	D

	05/06/2007
	1.868,12
	D

	04/07/2007
	1.868,12
	D

	07/08/2007
	1.868,12
	D

	06/09/2007
	1.868,12
	D

	06/09/2007
	934,06
	D

	05/10/2007
	1.868,12
	D

	06/11/2007
	1.868,12
	D

	06/12/2007
	1.868,12
	D

	06/12/2007
	934,06
	D

	08/01/2008
	1.868,12
	D

Solidariedade: João Roberto Porto e Carlos Cesar Pereira
	DATA DA OCORRÊNCIA
	VALOR ORIGINAL
 (R$) 
	D/C

	02/04/2003
	128,44
	D

	11/04/2003
	1.284,49
	D

	14/05/2003
	1.284,49
	D

	12/06/2003
	1.284,49
	D

	11/07/2003
	1.344,47
	D

	13/08/2003
	1.344,47
	D

	11/09/2003
	1.344,47
	D

	13/10/2003
	1.344,47
	D

	13/11/2003
	1.344,47
	D

	11/12/2003
	1.344,47
	D

	11/12/2003
	1.120,39
	D

	14/01/2004
	1.344,47
	D

	12/02/2004
	1.344,47
	D

	11/03/2004
	1.344,47
	D

	06/04/2004
	1.344,47
	D

	06/05/2004
	1.344,47
	D

	04/06/2004
	1.405,37
	D

	06/07/2004
	1.405,37
	D

	05/08/2004
	1.405,37
	D

	06/09/2004
	1.405,37
	D

	06/10/2004
	1.405,37
	D

	05/11/2004
	1.405,37
	D

	06/12/2004
	1.405,37
	D

	06/12/2004
	1.405,37
	D

	06/01/2005
	1.405,37
	D

	04/02/2005
	1.405,37
	D

	04/03/2005
	1.405,37
	D

	06/04/2005
	1.405,37
	D

	05/05/2005
	1.405,37
	D

	06/06/2005
	1.494,68
	D

	06/07/2005
	1.494,68
	D

	04/08/2005
	1.494,68
	D

	06/09/2005
	1.494,68
	D

	06/10/2005
	1.494,68
	D

	07/11/2005
	1.494,68
	D

	06/12/2005
	1.494,68
	D

	06/12/2005
	1.494,68
	D

	05/01/2006
	1.494,68
	D

	06/02/2006
	1.494,68
	D

	06/03/2006
	1.494,68
	D

	06/04/2006
	1.494,68
	D

	05/05/2006
	1.569,41
	D

	06/06/2006
	1.569,41
	D

	06/07/2006
	1.569,41
	D

	04/08/2006
	1.569,41
	D

	06/09/2006
	1.569,41
	D

	06/09/2006
	784,70
	D

	05/10/2006
	1.569,56
	D

	07/11/2006
	1.569,56
	D

	08/11/2006
	1.470,00
	D

	08/11/2006
	1.470,00
	D

	06/12/2006
	1.569,56
	D

	06/12/2006
	784,86
	D

	07/12/2006
	1.470,00
	D

	07/12/2006
	490,00
	D

	05/01/2007
	1.569,56
	D

	08/01/2007
	1.470,00
	D

	06/02/2007
	1.569,56
	D

	08/02/2007
	1.470,00
	D

	06/03/2007
	1.569,56
	D

	07/03/2007
	1.470,00
	D

	05/04/2007
	1.569,56
	D

	09/04/2007
	1.470,00
	D

	07/05/2007
	1.621,35
	D

	08/05/2007
	1.514,39
	D

	06/06/2007
	1.621,35
	D

	08/06/2007
	1.514,39
	D

	05/07/2007
	1.621,35
	D

	06/07/2007
	1.514,39
	D

	06/08/2007
	1.621,35
	D

	08/08/2007
	1.514,39
	D

	06/09/2007
	1.621,35
	D

	06/09/2007
	810,67
	D

	10/09/2007
	1.514,39
	D

	10/09/2007
	757,19
	D

	04/10/2007
	1.621,35
	D

	07/11/2007
	1.621,35
	D

	06/12/2007
	1.621,35
	D

	06/12/2007
	810,68
	D

	07/01/2008
	1.621,35
	D

	09/01/2008
	1.514,39
	D

	09/01/2008
	757,2
	D

	09/01/2008
	656,23
	D

e) autorizar, desde logo, nos termos do art. 28, inciso II, da Lei 8.443/1992, a cobrança judicial das dívidas, caso não atendidas as notificações;
f) autorizar, desde logo, e com fundamento no art. 26, da Lei 8.443/1992 c/c o art. 217, do Regimento Interno do TCU, caso seja do interesse dos responsáveis, o parcelamento das dívidas em até 36 parcelas, devendo incidir, sobre cada uma, os encargos legais devidos, sem prejuízo de alertá-los de que, caso optem por essa forma de pagamento, a falta de comprovação do recolhimento de qualquer parcela implicará o vencimento antecipado do saldo devedor, nos termos do art. 26, parágrafo único, e 59, da Lei 8.443/1992 c/c o art. 217, § 2º, do Regimento Interno do TCU;
g) encaminhar cópia da deliberação ao Procurador-Chefe da Procuradoria da República em Santa Catarina, nos termos do § 3º do art. 16 da Lei 8.443/1992 c/c o § 7º do art. 209 do Regimento Interno do TCU, para adoção das medidas cabíveis; e comunicar-lhe que o relatório e o voto que a fundamentarem podem ser acessados por meio do endereço eletrônico www.tcu.gov.br/acordaos e que, caso haja interesse, o Tribunal pode enviar-lhe cópia desses documentos sem qualquer custo;
h) encaminhar cópia da deliberação ao Instituto Nacional do Seguro Social (INSS) , e aos responsáveis, para ciência."
3.	Enfim, por intermédio do Exmo. Sr. Subprocurador-Geral Lucas Rocha Furtado, o MPTCU anuiu, em cota singela (Peça 161) , à aludida proposta da unidade técnica.
4.	Foi apensado ao presente processo, contudo, o TC Processo 016.118/2018-9, tratando de tomada de contas especial instaurada pelo INSS em desfavor de João Roberto Porto além, originalmente, de Benjamim Bento da Silva, Maria Stela Lopes dos Santos e Valdeti Bertoldi Correia, como então segurados-beneficiários, diante da irregular concessão de benefícios previdenciários, e, ao apreciar o correspondente feito, a 2ª Câmara do TCU teria prolatado o Acórdão 2.331/2019 (Relação n.º 9/2019) para determinar o definitivo apensamento do respectivo processo ao presente TC Processo 016.327/2018-7 para o julgamento em conjunto e em confronto, nos termos dos arts. 36 e 37 da Resolução TCU n.º 259, de 2014.
É o Relatório.

8.1. Sandro Costa dos Santos (12.932/OAB-SC), representando Maria Stela Lopes dos Santos.  
8.2. Pedro José Ghesti Júnior (77.881/OAB-RS), representando Anildo Pacheco.  
8.3. Débora Rosana Lindner (18.381/OAB-SC), entre outros, representando Lourival Kruger.

Subprocurador-Geral Lucas Rocha Furtado.

TOMADA DE CONTAS ESPECIAL. FRAUDE PELA CONDUTA DOLOSA NA CONCESSÃO DE BENEFÍCIOS PREVIDENCIÁRIOS. CITAÇÃO. REVELIA. CONTAS IRREGULARES. DÉBITO. PRESCRIÇÃO DA PRETENSÃO PUNITIVA DO TCU. EXCLUSÃO DA RESPONSABILIDADE DOS SEGURADOS-BENFICIÁRIOS. COMUNICAÇÃO.

TOMADA DE CONTAS ESPECIAL (TCE)

Secretaria de Controle Externo de Tomada de Contas Especial (Secex-TCE).

Trata-se de tomada de contas especial instaurada pelo Instituto Nacional do Seguro Social (INSS) em desfavor de João Roberto Porto, como então servidor do INSS, além, originalmente, de Carlos César Pereira, Wilson Francisco Rebelo, Mailton Pedro de Souza, Pedro Paulo Reis e Anildo Pacheco, como então intermediários, e de Aderbal Manoel Furtado, Benjamim Bento da Silva, Lourival Kruger, Maria Stela Lopes dos Santos e Valdeti Bertoldi Correia, como então segurados-beneficiários, diante da irregular concessão de benefícios previdenciários e da subsequente produção de dano ao erário sob o valor histórico de R$ 318.353,95.
2.	Como visto, o Processo Administrativo Disciplinar (PAD) n.º 35239.001448/2006-3 evidenciou que João Roberto Porto teria promovido a indevida concessão de benefícios previdenciários por meio da inserção de dados inverídicos em prol dos supostos beneficiários, tendo essa irregularidade resultado na subsequente demissão desse responsável.
3.	Por essa linha, na fase interna e por meio do Relatório de TCE (Peça 43) , a correspondente comissão de TCE assinalou a responsabilidade de João Roberto Porto pela aludida fraude sob o valor histórico de R$ 147.729,61 em solidariedade com Aderbal Manoel Furtado, Lourival Kruger, como segurados-beneficiários, e com Carlos César Pereira, como intermediário.
4.	Todavia, já no âmbito do TCU, a Secex-TCE promoveu a citação dos aludidos responsáveis apontados na fase interna da TCE, além de Wilson Francisco Rebelo, Mailton Pedro de Souza, Pedro Paulo Reis e Anildo Pacheco, como intermediários, e de Benjamim Bento da Silva, Maria Stela Lopes dos Santos e Valdeti Bertoldi Correia, como segurados-beneficiários, pelo débito sob o valor histórico de R$ 318.353,95.
5.	A despeito, contudo, das regulares citações, João Roberto Porto, Aderbal Manoel Furtado Benjamim Bento da Silva e Valdeti Bertoldi Correia não apresentaram as suas alegações de defesa, nem efetuaram, tampouco, o recolhimento do débito em favor do INSS, passando à condição de revéis perante o TCU, nos termos do art. 12, § 3º, da Lei nº 8.443, de 1992. 
6.	Em suas defesas, Mailton Pedro de Souza, Carlos César Pereira e Wilson Francisco Rebelo apresentaram as suas manifestações no sentido de que não teriam participado das intermediações para as fraudes na concessão dos referidos benefícios previdenciários, tendo a Ação Civil Pública n.º 2008.72.00.013768-0 sido julgada improcedente pelo Juízo da 4ª Vara Federal de Florianópolis e a Ação Penal n.º 2007.72.00.014657-3 sido arquivada pelo Juízo da 1ª Vara Criminal de Florianópolis diante da prescrição da pretensão punitiva.
7.	Por seu turno, em sua defesa, Lourival Kruger teria apresentado, em síntese, as seguintes alegações: (i) a prescrição da pretensão de ressarcimento do TCU teria ocorrido em face do transcurso do prazo quinquenal desde a concessão do último benefício previdenciário pago pelo INSS; (ii) a eventual condenação configuraria o bis in idem, pois o correspondente débito seria objeto de execução fiscal no bojo da Ação Ordinária nº 5026323-45.2014.4.04.7201 em tramitação perante a 3ª Vara Federal de Joinville; e (iii) o desconhecimento das fraudes perpetradas na concessão dos benefícios previdenciários deveria ser avaliado, tendo sido vítima do suposto intermediário apresentado como despachante contratado para agilizar o processo na sua aposentadoria.
8.	De igual sorte, Anildo Pacheco também alegou que o débito apurado no presente processo já seria discutido no âmbito da Ação Civil Pública n.º 2008.72.00.013768-0 e da Execução Fiscal n.º 2009.72.08.001838-3 em tramitação na 4ª Vara Federal de Florianópolis e na 1ª Vara Federal de Itajaí, respectivamente, sem prejuízo, todavia, de assinalar que a sua responsabilidade teria sido excluída por meio do Acórdão 2.095/2018 prolatado pelo Plenário do TCU.
9.	Já em sua defesa, Maria Stela apresentou a sua manifestação no sentido de ter sido absolvida por meio da Apelação Criminal n.º 0012153-35.2009.4.04.7200/SC e, por esse prisma, restaria comprovada a sua boa-fé na percepção dos benefícios previdenciários.
10.	Enfim, a despeito da ausência de formalização do seu suposto advogado, Pedro Paulo dos Reis teria, em síntese, apresentado as seguintes alegações de defesa: (i) a prescrição da pretensão de ressarcimento do TCU teria ocorrido em função do transcurso do prazo decenal desde a concessão do último benefício previdenciário; (ii) o valor do débito seria inferior ao limite estabelecido pela IN TCU n.º 71, de 2012; (iii) a ausência de trânsito em julgado da Ação Penal n.º 2007.72.00.014657-3 deveria ser avaliada, a despeito de ela ter ensejado a instauração do PAD n.º 35239.001448/2006-3; (iv) a não comprovação do seu envolvimento na concessão dos aludidos benefícios previdenciários deveria ser também avaliada.
11.	De todo modo, após a análise final do feito, a unidade técnica propôs a exclusão da responsabilidade de Mailton Pedro de Souza, Pedro Paulo Reis, Anildo Pacheco, Benjamin Bento da Silva, Maria Stela Lopes dos Santos, Valdete Bertoldi Correia e Lourival Kruger, com o espólio de Aderbal Manoel Furtado (falecido) , na presente relação processual, sem prejuízo do julgamento pela irregularidade das contas de João Roberto Porto, Carlos César Pereira e Wilson Francisco Rebelo para condená-los ao pagamento do débito sob o valor histórico de R$ 318.353,95 e sem prejuízo, ainda, de deixar de lhes aplicar a subjacente multa legal ante a suposta prescrição da pretensão punitiva do TCU; tendo o Parquet especial anuído a essa proposta.
12.	O TCU pode incorporar o parecer da unidade técnica a estas razões de decidir, sem prejuízo, todavia, de adicionalmente pugnar pela irregularidade das contas de Mailton Pedro de Souza, Pedro Paulo Reis e Anildo Pacheco, como intermediários na referida fraude, para condená-los solidariamente ao pagamento correspondente débito.
13.	Bem se vê que a gravidade dos ilícitos seria tão evidente que, para além da presente TCE, o INSS teria promovido a demissão de João Roberto Porto e, a partir daí, restaria adequada a proposta da unidade técnica no sentido de julgar irregulares as contas das responsáveis causadoras do aludido dano ao erário em consonância, por exemplo, com o Acórdão 321/2019-TCU-Plenário, diante de todas as robustas evidências sobre a referida irregularidade, ante a malsinada fraude contra o INSS, e sobre o subsequente dano ao erário.
14.	De igual sorte, a proposta da unidade técnica no sentido de admitir a exclusão da responsabilidade dos segurados-beneficiários na presente relação processual estaria em consonância com a jurisprudência do TCU firmada a partir, por exemplo, do Acórdão 859/2013-TCU-Plenário.
15.	Bem se vê, por outro lado, que a proposta da unidade técnica para buscar a eventual exclusão da responsabilidade de Mailton Pedro de Souza, Pedro Paulo Reis e Anildo Pacheco não estaria em sintonia com o mencionado Acórdão 2095/2018-TCU-Plenário, pois ali restaria expressamente consignado, no voto, o concurso dos responsáveis para a fraude na concessão dos benefícios previdenciários, tendo o TCU apenas deixado de pugnar pela citação dos aludidos responsáveis em função de o respectivo feito já estar em plena condição de julgamento.
16.	Ocorre, todavia, que, no presente processo, não subsistiria a necessidade desse retorno do processo para promover a suscitada citação dos aludidos responsáveis, até porque ela já teria sido promovida a partir dos Ofícios 17036, 17039, 17040 e 17041/2020-TCU/Seproc, de 22/4/2020, e do Ofício n.º 18421/2020-TCU/Seproc, de 28/4/2020, tendo a responsabilidade de Mailton Pedro de Souza, Pedro Paulo Reis e Anildo Pacheco restado plenamente evidenciada na presente TCE, tendo eles sido condenados, aliás, em conjunto com João Roberto Porto no âmbito da Ação Penal 2007.72.00.014657-3-SC pelo estelionato, com a associação criminosa, em face do seu envolvimento no esquema fraudulento, como restou evidenciado na sentença penal condenatória à Peça 22.
17.	Por todo esse prisma, diante da não comprovação da eventual absolvição criminal pela negativa de autoria ou da inexistência do fato, prevaleceria o princípio da independência das instâncias em prol da atual competência do TCU para o pronto julgamento da presente tomada de contas especial em desfavor, também, dos aludidos responsáveis.
18.	De toda sorte, em face das peculiares circunstâncias do presente processo, o TCU pode deixar de promover o envio de solicitação para a AGU adotar as medidas judiciais cabíveis com vistas ao arresto dos bens dos responsáveis, sem prejuízo de o MPTCU atentar para a eventual possibilidade de vir a buscar o referido arresto em relação ao valor consolidado das diversas dívidas já eventualmente imputadas contra os aludidos responsáveis em outros processos de tomada de contas especial autuados no âmbito do TCU.
19.	O Tribunal deve deixar, ainda, de aplicar a subsequente multa legal em desfavor dos aludidos responsáveis, além de deixar de inabilitá-los temporariamente para o exercício de função pública na administração federal, pois já teria ocorrido a suscitada prescrição da pretensão punitiva do TCU.
20.	Eis que subsistiria essa prescrição da pretensão punitiva do TCU, já que, nos termos do Acórdão 1441/2016-TCU-Plenário, teria ocorrido o transcurso superior a dez anos entre a ordem para a citação no âmbito do TCU, em 19/3/2020 (Peça 83) , e a derradeira cessação final de todo o ilícito continuado pela fraude em 31/8/2008 (Peça 34) .
21.	Por meio, aliás, do aludido Acórdão 1.441/2016 proferido na Sessão Extraordinária de 8/6/2016, o Plenário do TCU firmou o seu entendimento no sentido de que a prescrição da pretensão punitiva deve seguir a regra geral do prazo decenal, contado a partir do fato, em linha com o art. 205 do Código Civil brasileiro, interrompendo a contagem do aludido prazo com a ordem de citação, nos termos do art. 240, caput, da Lei nº 13.105 (Código Processual Civil) , de 2015.
22.	Sem prejuízo, entretanto, do respeito a esse entendimento do TCU, deve ser reiterada a minha ressalva já registrada em vários outros julgados do Tribunal no sentido de que, na ausência de lei específica, o TCU não deveria aplicar qualquer prazo prescricional sobre a referida pretensão punitiva ou, então, na pior das hipóteses, o Tribunal deveria aplicar a regra prescricional fixada pela Lei nº 9.873, de 1999, não só porque ela trata diretamente de prescrição no âmbito do direito administrativo sancionador, mas também porque, entre outras medidas, a aludida lei manda aplicar o prazo prescricional penal, quando a infração administrativa também configure crime, além de determinar expressamente que, diante de ilícito continuado ou permanente, a contagem do prazo deve iniciar a partir da cessação do aludido ilícito.
23.	A despeito, pois, do registro dessa minha posição pessoal, o TCU deve deixar de promover a aplicação da multa legal ou da inabilitação temporária para o exercício de função pública em desfavor dos aludidos responsáveis a partir do entendimento fixado pelo aludido Acórdão 1441/2016-TCU-Plenário.
24.	Não subsistiria, ainda, a eventual necessidade de promover o retorno do presente processo para buscar a adicional citação de outros eventuais responsáveis, estando esse entendimento, aliás, em plena sintonia com a jurisprudência fixada pelo TCU a partir, por exemplo, dos Acórdãos 4.002/2020 e 5.297/2013, da 2ª Câmara, e dos Acórdãos 1.170/2017 e 1.223/2015, do Plenário, já que a ausência dessa nova citação não resultaria em prejuízo à defesa dos atuais responsáveis, não só porque o presente processo já estaria em plenas condições de efetivo julgamento pelo TCU, mas também porque a solidariedade passiva seria legalmente erigida em favor do ente estatal credor, e não das eventuais pessoas privadas devedoras, podendo, se for o caso, os atuais condenados ajuizarem a superveniente ação regressiva em desfavor de outros eventuais responsáveis supostamente coobrigados.
25.	Contudo, como a malsinada fraude perpetrada contra o INSS configuraria a eventual conduta dolosa no sentido de efetivamente facilitar, permitir ou concorrer para que pessoa física ou jurídica privada incorpore ou utilize rendas, verbas ou valores integrantes do acervo patrimonial da administração pública, sem a observância das formalidades legais ou regulamentares aplicáveis, resultando no eventual ilícito doloso de improbidade administrativa causador do aludido prejuízo ao erário, nos termos, por exemplo, do art. 10, I e II, da Lei n.º 8.429, de 1992, a eventual prescrição da ação de ressarcimento ao erário também não subsistiria, estando esse entendimento em plena consonância com a jurisprudência fixada pelo STF no bojo do RE 852.475-SP, com o trânsito em julgado a partir de 6/12/2019, diante da Tese de Repercussão Geral n.º 897 no sentido de que "São imprescritíveis as ações de ressarcimento ao erário fundadas na prática de ato doloso tipificado na Lei de Improbidade Administrativa".
26.	O TCU deve julgar irregulares, portanto, as contas de João Roberto Porto, Carlos César Pereira, Wilson Francisco Rebelo, Mailton Pedro de Souza, Pedro Paulo Reis e Anildo Pacheco para condená-los ao pagamento do correspondente débito, deixando de lhes aplicar a multa legal ou de inabilitá-los para o exercício de função pública em sintonia com o Acórdão 1441/2016-TCU-Plenário, sem prejuízo de promover a exclusão de Benjamin Bento da Silva, Maria Stela Lopes dos Santos, Valdete Bertoldi Correia e Lourival Kruger, com o espólio de Aderbal Manoel Furtado (falecido) , como segurados-beneficiários, no presente processo.
Ante o exposto, voto pela prolação do Acórdão ora submetido a este Colegiado.
TCU, Sala das Sessões, em 8 de junho de 2021.
Ministro-Substituto ANDRÉ LUÍS DE CARVALHO 
Relator